臺灣高等法院民事判決　　　　　　　　　　　　　　九十三年度上易字第五二二號
　　上　訴　人　甲○○○
　　訴訟代理人　馮立三
　　被　上訴人　內政部警政署
　　法定代理人　謝銀黨
　　訴訟代理人　李富祥律師
右當事人間請求返還房屋等事件，上訴人對於中華民國九十三年四月十二日臺灣臺北
地方法院九十一年度訴字第五七八二號第一審判決提起上訴，本院於九十三年七月二
十八日言詞辯論終結，判決如下：
    主    文
上訴駁回。
第二審訴訟費用由上訴人負擔。
    事    實
甲、上訴人方面：
一、聲明：(一)原判決廢棄。(二)駁回被上訴人在第一審之訴。
二、陳述：除與原判決記載相同者，茲引用之外，補稱：
    (一)上訴人幾十年來花費不少修繕費用，何來不當得利。系爭宿舍如在六十五年上
      訴人退休時即行處理，必有不同光景，政府卻在三十年後才處理此問題，如今
      在主客觀條件都不利之情況下，要改變現狀實有困難。
    (二)從保安警察第二總隊之演變史，可以顯而易見發現該總隊從過去到現在均受經
      濟部的指揮監督，隸屬單位從過去的警務處變為現在的警政署，名稱雖改實乃
      一脈相傳，隸屬同一單位，上訴人在相隸屬的機關調動，應無事務管理規則第
      二百四十九條之適用，而符合中央各機關學校國有眷舍房地處理辦法第三條規
      定。
乙、被上訴人方面：
一、聲明：駁回上訴。
二、陳述：除與原判決記載相同者，茲引用之外，補稱：
    (一)上訴人所提抗辯與本件訴訟無關，均無從改變其無權占有系爭房屋之事實。
    (二)上訴人請求酌給履行期間一節，惟本件訴訟於九十一年十月間起訴，迄今已逾
      一年半，上訴人已有足夠時間準備搬遷事宜，實無再給予履行期間之必要。若
      上訴人有和解自動搬遷之意願，被上訴人願再給三個月之履行期間。
三、證據：援用第一審所提證據。
    理    由
甲、程序方面：
    本件被上訴人法定代理人於九十三年四月十五日已變更為謝銀黨，並經被上訴人
    聲明承受訴訟，本院核無不合，應予准許，合先敘明。
乙、實體方面：
一、本件被上訴人起訴主張坐落台北市中山區○○○路○段四四巷二二號宿舍為中華
    民國所有，被上訴人則為管理機關，系爭宿舍原配住人為上訴人之夫馮文堯，馮
    文堯已於五十八年九月十九日調職保安警察第二總隊，嗣已退休，其使用借貸關
    係業已終止，上訴人為其配偶卻仍無權占有系爭宿舍，屢次催告上訴人返還，仍
    不搬遷，為此依民法第四百七十條及第七百六十七條規定，求為命上訴人遷出系
    爭宿舍，將該宿舍返還被上訴人，並依不當得利及侵權行為之法律關係，請求命
    上訴人自起訴狀繕本送達之翌日起至返還系爭宿舍之日止，按年給付新台幣（下
    同）三千五百一十元。上訴人則以伊父調職後未另獲配宿舍，目前無力搬遷，且
    出資整修系爭宿舍，並無不當得利等語，資為抗辯。
二、被上訴人起訴主張本件系爭宿舍為中華民國所有，被上訴人為管理機關，上訴人
    占有系爭宿舍，業據被上訴人提出
    台灣省警務處土地及建物移交清冊、歸戶財產查詢清單（原審卷第七五、七六頁
    、第三二五至三三二頁）等件為證，並經原審會同台北市中山地政事務所勘驗系
    爭宿舍無誤，此有勘驗筆錄、複丈成果圖（原審卷第二三四、二三五、二四六頁
    ）在卷可稽，且為上訴人所不爭執，自堪信為真實。是以本件所應審酌之爭點為
    ：(一)上訴人有無占有使用系爭宿舍之合法權源？(二)若無，被上訴人得請求不當得
    利損害賠償之數額若干？
三、上訴人有無占有使用系爭宿舍之合法權源：
  (一)按借用人應於契約所定期限屆滿實，返還借用物；未定期限者，應於依借貸之目
    的使用完畢時返還之，民法第四百七十條第一項定有明文。次按，因任職關係獲
    准配住系爭房屋，固屬使用借貸之性質，然其既經離職，依借貨之目的，當然應
    視為使用業已完畢，按諸民法第四百七十條之規定，被上訴人自得據以請求交還
    系爭房屋，最高法院四十四年台上字第八０二號著有判例可參。又因任職關係獲
    准配住宿舍，其性質為使用借貸，目的在使任職者安心盡其職責，是倘借用人喪
    失其與所屬機關之任職關係，當然應認依借貸之目的，已使用完畢，配住機關自
    得請求返還。故公務員因任職關係配住宿舍，於任職中死亡時，既喪失其與所屬
    機關之任職關係，依借貸目的應認已使用完畢，使用借貸契約因而消滅，此與一
    般使用借貸契約，借用人死亡時，貸與人僅得終止契約之情形尚有不同，最高法
    院九十一年台上字第一九二六號判例闡釋甚詳。
  (二)本件系爭宿舍既屬被上訴人所管理之職務宿舍，上訴人之配偶即訴外人馮文堯（
    現已亡故）係因職務關係獲配居住，且並無使用期限之約定，被上訴人與原配住
    人馮文堯間之關係即屬未定期限之使用借貸契約，揆諸前開判例，於原配住人與
    所屬機關間之任職關係終止，或原配住人死亡時，均得認為依借貸之使用目的完
    畢，被上訴人與原配住人間就系爭宿舍之使用借貸即歸於消滅，毋庸被上訴人另
    為終止使用借貸契約之意思表示。
  (三)被上訴人主張台北市○○○路○段四四巷二二號宿舍原配住人為訴外人馮文堯，
    訴外人馮文堯已於五十八年九月十九日調職保安警察第二總隊，嗣已退休之事實
    ，業據被上訴人提出公務人員動態記錄卡、
    、七六頁）為證，核屬相符。查依保安警察第二總隊辦事細則第三條以下之規定
    ，保安警察第二總隊係有獨立之預算、編制，並得對外行文之機關，並非被上訴
    人之內部單位，訴外人馮文堯既調職保安警察第二總隊，嗣後更已退休，即應認
    為其與被上訴人間之任職關係業已終止，揆諸前開說明，被上訴人與訴外人馮文
    堯就本件系爭宿舍之使用借貸契約即應歸於消滅。經原審至現場勘驗結果，該戶
    宿舍現由訴外人馮文堯之配偶即上訴人甲○○○及其親屬居住，上訴人係加蓋屋
    頂及一個房間，房間與主建物相連，須由主建物室內進入，對外並無出口，原建
    物後院增建為廚房，使用原建物外牆，屋頂覆蓋鐵皮，與主建物相連並以室內門
    相通，對外門戶長年無法使用，整修部分主要為屋頂改為鐵皮以免漏水，主建物
    並未變更，此有勘驗筆錄（原審卷第二三五頁）在卷可稽，足見上訴人修建部分
    業已添附於原建物，尚無從認為係獨立之不動產，亦無將該戶宿舍拆除另行新建
    之情事，尚無從僅因其出資整修，即可認為有權使用。上訴人既未另行舉證證明
    其有合法使用系爭房屋之權源，則被上訴人主張上訴人無權占有系爭宿舍，即屬
    有據。
  (四)至上訴人所辯馮文堯原由警政署前身即台灣省警務處調職於保安警察第二總隊後
    並未配住宿舍，應均隸屬同一單位，因此事務管理規則第二百四十九條所謂，調
    職後應在三個月內遷出之規定，於馮文堯情形不適用，被上訴人實仍為合法占有
    人，並符合中央各機關學校國有宿舍房地處理辦法第三條規定等語。但查馮文堯
    既係因由一機關至另一機關調職服務，有被上訴人提出之馮文堯公務人員動態紀
    錄卡一紙在卷可稽（原審卷一三一頁），核性質即為上開管理規則第二百四十九
    條之所謂調職，自應於三個月內遷出，上訴人上開所辯，應無足採。又稱其於系
    爭宿舍已住了半世紀，搬遷之前應給予補償，非為拒絕遷讓系爭宿舍之正當理由
    。
四、上訴人無占有使用之合法權源，被上訴人所得請求之損害賠償數額：
  (一)按無法律上原因而受利益，致他人受損害者，應返還其利益，民法第一百七十九
    條定有明文。而無權占有他人之建物，可能獲得相當於租金之利益亦為社會通常
    之觀念（最高法院六十一年台上字第一六九五號判例參照）。本件上訴人不遷讓
    系爭宿舍之行為，致被上訴人所受不能使用收益之損害間，顯有因果關係，故被
    上訴人依不當得利之法律關係，請求上訴人給付自起訴狀繕本送達之翌日即九十
    一年十一月十六日起至返還房屋之日止，無權占有系爭宿舍所獲得相當於租金之
    利益，即屬有據。
　(二)次按城市地方房屋之租金，以不超過土地及建築物申報總價年息百分之十為限，
    土地法第九十七條定有明文。本件被上訴人主張系爭宿舍之課稅現值為七萬零二
    百元，業據其提出台北市稅捐稽證處函（原審卷第三八頁）為證，核屬相符。被
    上訴人僅請求依房屋課稅現值年息百分之五計算之租金利益即每年三千五百一十
    元，揆諸前開土地法規定之租金上限，以及系爭宿舍位於台北市○○○路○段，
    所在位置屬繁華地區等情事，被上訴人請求之計算標準堪認合理，應予准許。
五、綜上所述，本件被上訴人本於借貸關係求為命上訴人遷出系爭宿舍，將該宿舍返
    還被上訴人，並依不當得利之法律關係，請求命上訴人自起訴狀繕本送達翌日即
    九十一年十一月十六日起至返還系爭宿舍之日止，按年給付三千五百一十元，為
    有理由，應予准許。原審判命上訴人如數給付，於法並無不合。上訴意旨指摘原
    判決不當，求予廢棄改判，為無理由，應予駁回其上訴。本件事證已臻明確，兩
    造其餘攻擊防禦方法及所提之證據，核與判決結果無影響，毋庸再予一一論述，
    附此敘明。
六、據上論結，本件上訴為無理由，爰判決如主文。
中　　　華　　　民　　　國　　九十三　　年　　　八　　　月　　 十一 　　日
                              民事第三庭
                                  審判長法  官  吳  謙  仁
                                        法  官  蘇  瑞  華
                                        法  官  魏  大  喨
正本係照原本作成。
不得上訴。
中　　　華　　　民　　　國　　九十三　　年　　　八　　　月　  　十二　　日
　　　　　　　　　　　　　　　　　　　　書記官  李  華  安
